臺灣高雄地方法院刑事判決　　　　　　　　　　　　　九十二年度自字第三九號
　　自　訴　人　丁○○
　　自訴代理人　己○○
　　　　　　　　送達代收人　甲.
　　被　　　告　戊○○
　　選任辯護人　王叡齡律師
　　　　　　　　陳建誌律師
右被告因偽造文書等案件，經自訴人提起自訴，本院判決如左：
    主  文
戊○○無罪。
    理  由
一、自訴意旨略以：(一)、自訴人於民國九十一年五月間與被告戊○○所負責之文雄眼
    鏡公司約定各出資新台幣（下同）一百七十五萬元（自訴狀誤載為一百五十萬元
    ），在高雄縣林園鄉○○○路十五號，共同合夥經營「文雄眼鏡公司林園店」之
    眼鏡行事業。依當時雙方簽署之合約書約定自訴人與被告各出資一半，以共同合
    夥經營該眼鏡行之事業，是依民法第六百六十八條之規定，該店之經營權暨店內
    一切裝潢、設備及生財器具等財產應俱為自訴人與被告所公同共有，且該眼鏡行
    於法律上亦是以自訴人之名義單獨登記「林園眼鏡行」之商號為經營。詎料，於
    雙方合夥期間，被告未徵得自訴人之同意，竟私自將此合夥事業之眼鏡行店內所
    有之共同資產及其經營權全數出售讓渡予案外人寶島光學科技股份有限公司（以
    下簡稱寶島公司），而將所得全數侵吞入己，侵占自訴人對該合夥事業財產之共
    同權利，此有該店址所在房屋之租約已轉換為寶島公司之名義可得為證，自訴人
    向被告表示抗議多次，且催促其出面處理賠償相關事宜，還委託律師發函索賠，
    被告均置之不理，甚有欠當。(二)、又被告亦利用與自訴人共同合夥經營事業之機
    會，於盜賣該合夥之商店後，即擅取自訴人之印鑑章，於九十二年五月間冒稱自
    訴人之名義向高雄縣政府衛生局申請將自訴人名義登記之「林園眼鏡行丁○○」
    商店辦理歇業登記，以利其重新申請登記買受人之新商號，而矇准歇業登記在案
    ，更係嚴重侵害自訴人權益之違法行為。因認被告未經自訴人之同意，即擅自處
    分出售自訴人具有共同財產權益之商店資產及經營權以侵占入己之所為，係犯刑
    法第三百三十六條第二項規定之業務侵占罪；被告未經委任或授權又擅自以自訴
    人之名義偽造文件，向高雄縣政府衛生局申請自訴人名義商號之歇業登記，致生
    損害於自訴人之所為，則係觸犯刑法第二百十六條、第二百十條之行使偽造私文
    書罪，所犯二罪應併合處罰。
二、按犯罪事實應依證據認定之，無證據不得推定其犯罪事實；又不能證明被告犯罪
    者，應諭知無罪之判決，刑事訴訟法第一百五十四條第二項、第三百零一條第一
    項分別定有明文。次按認定不利於被告之事實，須依積極證據，苟積極證據不足
    為不利於被告事實之認定，即應為有利於被告之認定，更不必有何有利之證據；
    另告訴人之指訴，係以使被告受刑事訴追為目的，是其陳述是否與事實相符，仍
    應調查其他證據以資審認；而認定犯罪事實所憑之證據，雖不以直接證據為限，
    間接證據亦包括在內，然而無論為直接或間接證據，其為訴訟上之證明，須於通
    常一般人均不致有所懷疑，而得確定其為真實之程度者，始得據為有罪之認定；
    再自訴被告犯罪者，除應具體說明被告犯罪事實外，尚應提出適於憑以認定之證
    據，以為法院調查審認之依據，反之被告否認犯罪，除就自訴人所提之證據，提
    出反證或證明該項事證並非真實者外，就其本身並無如自訴人所指之犯罪時，因
    此項消極不犯罪之事實，被告無從舉證以實其說，自不負舉證責任。（最高法院
    分別著有三十年上字第八一六號、五十二年臺上字第一三ＯＯ號及七十六年臺上
    字第四九八六號判例足資參照）。再者，刑法上之侵占罪，係以侵占自己持有他
    人之物為要件，所謂他人之物，乃指有形之動產、不動產而言，並不包括無形之
    權利在內，單純之權利不得為侵占之客體。
三、本件自訴人認被告涉有前開罪名，係以：(一)、自訴人與被告之合夥契約書：證明
    自訴人與被告具合夥關係。(二)、林園眼鏡行營利事業登記證：證明該眼鏡行以自
    訴人登記為負責人。(三)、同一地點以林俊良名義和案外人寶島公司簽具之租賃契
    約書。(四)、律師函。(五)、高雄縣政府衛生局醫療器材停、歇、復業核定書：證明
    被告以自訴人名義申請歇業登記。(六)、證人庚○○於本院審理時之供述等證據，
    為其論斷之依據。訊據被告固承認與自訴人各出資一百七十五萬元合夥經營「林
    園眼鏡行」，以自訴人登記為該商號之負責人，嗣後為將前開商號讓渡予案外人
    寶島公司，便向高雄縣政府建設局辦理歇業登記，並終止同一地點之房屋租賃契
    約，改由案外人寶島公司承租同一房屋等事實，然堅決否認有業務侵占及偽造私
    文書之犯行，辯稱：要讓渡予案外人寶島公司，自訴人知情且同意，關於歇業登
    記的部分也是自訴人拿印章給我們辦理登記，我並沒有侵占也沒有偽造私文書的
    行為等語。
四、首先，就本件自訴人用以證明右揭犯罪事實之律師函有無證據能力，先說明如下
    ：辯護人雖認本件自訴人所據以為證據之律師函係自訴人之代理人所出具，應不
    具證據能力，然辯護人並未具體指明該項證據不具證據能力之依據為何，自訴人
    以前開律師函證明伊曾經向被告索賠之事實，就該書證之本身，並未有不得為證
    據之事由，至自訴人所陳該項證據能否證明特定待證事實，應係證據證明力之問
    題，與證據能力有無之問題有間，是辯護人前開所指，顯屬誤會。
五、再者，案外人寶島公司自九十二年四月份起與代表文雄眼鏡公司之被告洽談文雄
    眼鏡公司所屬各分店併購事宜，因需評估獲利與資產人力狀況，故雙方約定半年
    之內部整合期間，待全部房屋租賃契約換約完成，並將藥商執照完成變更，且文
    雄眼鏡公司旗下各分店小股東亦整合完成，才正式完成合併案並給付相關款項，
    依據此一約定，林園店之租約於九十二年四月十七日完成換約，九十二年五月十
    日案外人寶島公司進行林園店資產盤點後，該店收入匯入案外人寶島公司帳戶，
    同月起，員工亦係向案外人寶島公司支薪，然資產並未轉移，並由原來的人員在
    營運，截至同年七月間自訴人以律師函向案外人寶島公司表示被告不足以為代表
    等語，案外人寶島公司始知自訴人並不同意併購，遂於九十二年八月八日再次進
    行盤點，將應歸屬於該店之資產返還予自訴人，並償還自訴人此段期間已銷售貨
    品之款項等事實，業據證人即案外人寶島公司總經理特別助理丙○○於本院審理
    時證述屬實，並有自訴人提出之租賃契約書一紙可憑，是依案外人寶島公司與文
    雄眼鏡公司之間關於林園店之併購計畫，本即約定盤點後起至併購案正式生效之
    期間，林園店仍照常營運，完成盤點之後該店資產先交給案外人寶島公司作為營
    運之用，然併購案是否正式生效仍須視各股東是否同意併購而定，換言之，若整
    合期間各股東並無反對之意見，六個月整合期間屆滿之後，併購之相關程序亦已
    完成，林園店之相關資產始歸案外人寶島公司所有，案外人寶島公司則需支付併
    購之對價，然若股東對於併購條件有意見而不同意為案外人寶島公司併購，案外
    人寶島公司則負有將所持有該分店資產返還之義務，準此，被告雖代表文雄眼鏡
    公司出面與案外人寶島公司商談併購案而達成前開協議，然就被告主觀上並無於
    內部整合完成之前便使案外人寶島公司終局取得林園店資產之意思，亦即，其對
    於林園店之資產並無易持有為所有而將之處分予案外人寶島公司之意思，此觀諸
    證人丙○○於本院審理時證稱，九十二年五月十日盤點完之後，讓渡之金額及讓
    渡資產之內容應已確定，案外人寶島公司評估林園店之資產價值一百九十萬元，
    然因六個月約定之期間未滿，讓渡還未正式成立生效，所以該筆款項並未給付等
    語至明（見本院九十三年八月三日審判筆錄），是難以被告係出面與案外人寶島
    公司達成前開合意之人，而認林園店之資產設備於盤點之後改由案外人寶島公司
    持有，係被告侵占該店資產之處分行為。
六、自訴人雖表示，伊對於文雄眼鏡公司與案外人寶島公司前開合意並不知情，被告
    未經其同意擅自將林園店之資產讓與案外人寶島公司，然而：
(一)、坐落於高雄縣林園鄉○○○路十五號之房屋，係自訴人之小叔林俊良（即其夫林
    志隆之弟）所有，原係文雄眼鏡公司林園店營業之場所，該租賃契約終止之後，
    林俊良將該址出租予案外人寶島公司，由自訴人於九十二年四月十七日與林俊良
    終止租賃契約並代表林俊良與案外人寶島公司簽訂新租賃契約書之事實，為自訴
    人所自承，核與證人庚○○證述相符，並有租賃契約書影本一紙附卷可憑。又依
    前開新租賃契約，租賃期間為九十二年五月一日起至九十五年四月三十日，每月
    租金三萬元，簽約時案外人寶島公司簽發十二張支票給自訴人作為支付租金之用
    ，但是自訴人在七月一日發律師函表示被告不足以代表其讓渡，所以案外人寶島
    公司始未收購該店，然九十二年五月、六月、七月的支票均有兌現，而七月份那
    張支票雖經自訴人兌領，然自訴人嗣後亦將款項返還案外人寶島公司，而林俊良
    亦曾因周轉之需要，請求案外人寶島公司取消前開支票上關於禁止背書轉讓之記
    載，並出具切結書保證若嗣後發生票據遭盜領等情事由伊自行負責等事實，業經
    證人丙○○於本院審理時證述屬實（見本院九十三年八月三日筆錄第九頁以下）
    ，並有前開切結書之影本一紙附卷可稽，足見自訴人對於文雄眼鏡林園店之原址
    改由寶島公司經營眼鏡行之事實本即知之且未為反對之意思。
(二)、又九十二年五月一日，林園眼鏡行確以其負責人即自訴人之名義向高雄縣政府衛
    生局申請辦理醫療器材販賣歇業登記，並向財政部台灣省南區國稅局高雄縣分局
    申請自同年八月三十一日起歇業之事實，有高雄縣政府衛生局醫療器材停、歇、
    復業核定書影本及高雄縣政府營利事業統一發證歇業登記申請書影本各一紙附卷
    可稽，自訴人雖否認對於林園眼鏡行辦理前開程序一事知情，並認被告指示辦理
    相關程序涉有偽造私文書之犯行，然而，高雄縣政府衛生局關於販賣業藥商許可
    執照之發放，需審核設置地點有否明顯區隔及不同之出入口之事實，有高雄縣衛
    生局九十三年三月三十一日編號衛局藥字第九三００九０八四０函可憑，自訴人
    既未否認林園眼鏡行設立之相關事項伊亦參與辦理，則其對於前開規定自無不知
    之理，又其知悉且同意併購案生效之後，存續之公司為案外人寶島公司而非文雄
    眼鏡公司，則關於為達併購目的所需踐行如藥商或營利事業等變更登記等事項，
    因係辦理併購程序所必須，自難認自訴人有何不同意之理，又若自訴人果不同意
    變更藥商執照及營利事業之登記，何以會配合為前述房屋租賃契約之變更？又何
    以會陪同庚○○購買發票（詳如後述）？又審諸前開登記是文雄眼鏡公司總務人
    員乙○○辦理，核定書上所蓋用林園眼鏡行及丁○○之印章原由林園店店長庚○○保管，若遇總公司有使用之必要時，由總公司派員或委託自訴人交回總公司，
    案發之時，乙○○亦係以辦理藥商執照變更為由通知林園店繳回印章等情，業經
    證人乙○○及庚○○於本院審理時證述屬實，再參以證人乙○○證稱前開印章係
    林園店派員繳回而非總公司前去取得等語；證人庚○○則否認自己曾繳回該等印
    章，是被告辯稱前開印章係自訴人繳回公司一詞，洵非無據，從而，在自訴人本
    身並無積極行為顯示其反對為前開變更登記，而該等變更行為又是自訴人所同意
    之併購案進行之必要程序之情況下，被告指示乙○○辦理該等變更手續，其主觀
    上當無偽造私文書之犯意。
(三)、此外，九十二年五月八日自訴人曾偕同庚○○至稅捐機關取得購票證明，隨後至
    林園鄉農會購買統一發票之事實亦為自訴人所自承，並有被告以寶島公司林園營
    業所負責人之名義出具之委託書影本一紙附卷可稽，且前開委託書上關於被告及
    自訴人之姓名係自訴人填寫，自訴人對於林園店將於隔日移交予案外人寶島公司
    一事知情之事實，亦經證人庚○○於本院審理時證述屬實，益足徵自訴人對於文
    雄眼鏡公司林園店於準備併購程序中，業已變更為案外人寶島公司林園營業所且
    營業所之負責人為被告之情知悉且同意為之並偕同辦理購買發票之相關手續，是
    不論嗣後有何因素影響自訴人對於為案外人寶島公司併購之意願，均不足使已然
    合法完成之變更登記程序轉變為不合法，是自訴人空言否認自己對於前開變更程
    序知情，表示係接獲縣政府之歇業通知才知有前開變更，要不足採。
(四)、又文雄眼鏡公司林園店與案外人寶島公司於九十二年五月十日就林園店之資產進
    行盤點，斯時林園店之店長為庚○○（自九十二年四月起接任），自訴人之夫林
    志隆則為該區之區長，同意自該月起轉任為案外人寶島公司之員工，同時參與林
    園店盤點等事實，亦經證人庚○○於本院審理時證述屬實，黃某並證稱，伊任職
    該店期間，自訴人常進出林園店，九十二年三月被告召開併購會議自己還是林園
    店主任，自訴人之夫林志隆去開會，自訴人平日亦曾向其談及併購之事等語（見
    本院九十三年七月一日筆錄），再參以以自訴人於本院審理時亦表示其瞭解盤點
    之目的在確認讓渡之金額，是自盤點程序進行，自訴人當知文雄眼鏡公司陸續依
    約定進行讓渡林園店與案外人寶島公司之準備程序，然本件並無證據證明自訴人
    關於前開程序有何反對之意見，又嗣九十二年五月十日盤點程序完成之後，自訴
    人亦可直接或間接自其夫林志隆處得以知悉林園店之讓渡條件，若其本即不同意
    將林園店讓渡予寶島公司，何以會配合完成前述諸多併購程序，又經過將近二個
    月才於九十二年七月一日以律師函表示自己不同意併購？準此，自訴人知悉文雄
    眼鏡公司林園店與案外人寶島公司合併後案外人寶島公司為存續公司，偕同為租
    約變更及購買發票等程序，顯見其對於文雄眼鏡公司林園店為案外人寶島公司併
    購且於併購案正式生效之前，便一面辦理併購所需之變更登記，一面處理文雄眼
    鏡公司股東之內部問題之方式知悉且同意為之，從而，被告據此所為之變更登記
    ，要難認有何偽造私文書或侵占可言，自訴人嗣後空言否認自己知悉文雄眼鏡公
    司與案外人寶島公司間之合意，並指被告未經其同意擅自將林園店之資產讓與案
    外人寶島公司，當不足採，至其於讓渡契約生效之前，若更有何反對為讓渡之意
    見，應係如何依約定中止讓渡程序進行之問題，並不得使業已進行之程序轉而為
    不合法。
七、至自訴意旨雖認被告侵佔之客體尚包括文雄眼鏡公司林園店之經營權，然單純之
    權利不得為侵占之客體，業如前述，是自訴人以被告代表案外人文雄眼鏡公司所
    為之讓渡行為，涉嫌侵占自訴人關於文雄眼鏡公司林園店之經營權，容有誤會。
綜上所述，被告代表文雄眼鏡公司與案外人寶島公司洽談併購事宜，並依雙方之約定
而為租約之更換、藥商執照歇業登記、營利事業變更登記、購買發票及盤點等程序，
均在自訴人同意併購之範圍內為之，在併購案生效之前，自訴人均有權為反對，被告
所為與業務侵占及偽造私文書之要件尚有未合，此外，並無其他積極證據足以顯示被
告確有自訴人所指前開犯行，揆諸首揭說明，自應為被告無罪之諭知。
據上論斷，應依刑事訴訟法第三百四十三條、第三百零一條前段，判決如主文。
中      華      民      國    九十三    年      八      月    二十四    日
                                台灣高雄地方法院刑事第十庭
                                    審判長    法  官    李璧君
                                              法  官    吳志豪
                                              法  官    卓立婷
右正本證明與原本無異。
如不服本判決，應於判決送達後十日內，向本院提出上訴狀。
                                              書記官    李春慧
中      華      民      國    九十三    年      九      月    二十四    日
